【裁判字號】    97,繼,1213
【裁判日期】    971023
【裁判案由】    限定繼承
【裁判全文】
臺灣彰化地方法院民事裁定  97年度繼字第1213號
聲  請  人  吳明勳
上列聲請人聲請限定繼承事件，本院裁定如下：
    主  文
聲請駁回。
聲請程序費用新台幣壹仟元由聲請人負擔。
    理  由
一、本件聲請意旨略以：聲請人為被繼承人甲○○之法定繼承人
    ，被繼承人於民國90年08月21日死亡，聲請人依法承受被繼
    承人之遺產，惟被繼承人生前負保證債務，為此依修正後民
    法第1153條、民法繼承編施行法第1條之2第1項之規定，聲
    請限定繼承，並為公示催告之聲請等語，並檢具遺產清冊、
    繼承系統表、戶籍謄本、本院86年度促字第14109號、87年
    度促字第1398、1657、1399號支付命令等件為證。
二、按繼承人得限定以因繼承所得之遺產，償還被繼承人之債務
    ；為限定之繼承者，應於繼承人知悉其得繼承之時起3個月
    內，呈報法院，民法第1154條第1項、第1156條第1項分別定
    有明文；繼承在民法繼承編中華民國九十七年一月四日前開
    始，繼承人對於繼承開始後，始發生代負履行責任之保證契
    約債務，由其繼續履行債務顯失公平者，得以所得遺產為限
    ，負清償責任。亦為修正後民法繼承編施行法第1條之2第1
    項所明定，準此，繼承在民法繼承編中華民國九十七年一月
    四日前開始，繼承人對於繼承開始後，始發生代負履行責任
    之保證契約債務時，依前揭修正後民法繼承編施行法之規定
    ，雖於前述民法繼承編施行法規定修正前，未於繼承開始時
    起之三個月法定期間向法院聲明為限定繼承或拋棄繼承，如
    由其繼續履行繼承債務顯失公平時，其對於該繼承開始後始
    發生代負履行責任之保證契約債務，亦得溯及適用修正後之
    規定，以其所得之遺產為限負清償責任。然關於繼承人為限
    定繼承或拋棄繼承，依修正前民法第1156條第1項及修正後
    之同條項規定，仍應於繼承開始時或繼承人知悉其得繼承之
    時起三個月向法院為聲明，逾期仍非得再為聲明限定繼承或
    拋棄繼承。
三、經查，本件被繼承人甲○○係於90年08月21日死亡，有聲請
    人所提被繼承人除戶謄本乙份在卷可稽，而聲請人為被繼承
    人之四子，依經驗法則，聲請人於被繼承人死亡當時，應已
    知悉開始繼承之事，聲明人遲至97年10月06日始具狀聲明限
    定繼承，有本院收狀章在卷可憑，顯已逾法定期限，依前述
    規定及說明，聲請人之聲請，尚屬無據，應予以駁回。
四、又依聲請人提出之本院86年度促字第14109號、87年度促字
    第1398、1657、1399號支付命令，被繼承人係在90年08月21
    日死亡前即已遭追償，並非在繼承開始後，始發生代負履行
    責任之保證契約債務，此部分顯與修正後民法繼承編施行法
    第1條之2第1項規定未合。且退步言，即便聲請人主張之事
    實，與修正後民法繼承編施行法第1條之2第1項規定之情形
    相符，依修正施行後之規定，亦僅得於被繼承人之債權人請
    求繼承人清償繼承債務時，於個案援為拒絕清償之抗辯，亦
    即此乃屬事實上認定之事項，若繼承債務人有所爭執，尚須
    透過實體判決認定之，故修正後之民法繼承編施行法第1條
    之2第1項規定，並非聲請限定繼承之依據，附此敘明。
五、末按繼承人為無行為能力人或限制行為能力人對於被繼承人
    之債務，以所得遺產為限負清償責任，民法第1153條第2項
    固定有明文，惟查本條規定係於97年01月02日修正公布，本
    件繼承事件發生於修正施行前即90年08月21日，而聲請人為
    55年5月1日生，有卷附戶籍謄本可稽，繼承當時已非無行為
    能力人或限制行為能力人，自無適用餘地，聲請人援引前開
    條文為據，聲請限定繼承，亦不合法。
六、依非訟事件法第21條第1項前段，裁定如主文。
中    華    民    國    97    年    10    月    23    日
                  家事法庭      法  官  詹秀錦
以上正本係照原本作成。
如對本裁定抗告須於裁定送達後10日內向本院提出抗告狀。
中    華    民    國    97    年    10    月    23    日
                                書記官  顧嘉文


司法院資訊處製作；財團法人民間司法改革基金會備份。
